臺灣高等法院臺南分院刑事判決　　　 96年度交上易字第497號
上　訴　人　臺灣嘉義地方法院檢察署檢察官
上　訴　人
即　被　告　乙○○
上列上訴人因被告業務過失傷害案件，不服臺灣嘉義地方法院96
年度交易字第26號，中華民國96年6月28日第一審判決（起訴案
號：臺灣嘉義地方法院檢察署95年度偵字第8090號），提起上訴
，本院判決如下：
    主  文
原判決撤銷。
乙○○從事業務之人，因業務上之過失傷害人，處拘役肆拾日，
如易科罰金，以新臺幣玖佰元折算壹日。減為拘役貳拾日，如易
科罰金，以新臺幣玖佰元折算壹日。緩刑貳年。
    事  實
一、乙○○以販售炸雞為業，平日駕駛車輛載送所採買之炸雞原
    料往返營業處所，而以駕駛為其附隨業務。乙○○於民國（
    下同）95年5月29日上午8時40分許，駕駛車牌號碼PG-9771
    號自用小客車，沿嘉義縣水上鄉省道臺一線公路由南向北行
    駛在外側車道，行經該路段270.45公里處時，同向後方有一
    輛車號不詳白色自小客車，欲由右側機車優先道超車，不慎
    自後方追撞乙○○所駕駛上開自小客車右後方之故障勾致其
    向左偏離原行駛之車道，乙○○原應注意車輛行駛時，駕駛
    人應注意車輛狀況，並隨時採取必要之安全措施，而依當時
    情形，天候晴、日間自然光線、路面乾燥無缺陷、視距良好
    ，並無不能注意之情事，其竟疏未採取必要之安全措施以避
    免車輛衝向對向車道或與其他來車發生碰撞，致其所駕駛之
    上開自小客車斜向橫越北向所有車道並翻越中央安全島後，
    續行衝向南向機車優先道，適丙○○騎乘車牌號碼FV5 -736
    號重型機車搭載甲○○沿嘉義縣水上鄉省道臺一線公路機車
    優先道由北向南駛至，因猝然間閃煞不及機車車頭遂撞擊乙○○所駕駛上開自用小客車之右側車門而人車倒地，致丙○○受有左額頭瘀血挫傷、左手撓骨性骨折、雙腳下肢擦傷
    ，甲○○則受有左腦額顳葉創傷性硬膜下出血及顱內出血、
    右手肘及前臂瘀血、左膝及大腿瘀血、右膝瘀血、右頷瘀血
    浮腫、右眼結膜下出血、眼眶周邊淤青等傷害。乙○○於肇
    事後，犯罪未被有偵查權之公務員或機關發覺前，即向據報
    到場處理之嘉義縣警察局水上分局水上派出所警員葉振華表
    明為肇事車輛之駕駛人，並自首接受裁判。
二、案經丙○○、甲○○訴由嘉義縣警察局水上分局報請臺灣嘉
    義地方法院檢察署檢察官偵查起訴。
    理  由
一、本件係經被告於本院為認罪之表示，而以簡式審判程序加以
    審理，依據刑事訴訟法第二百七十三條之二、同法第一百五
    十九條第二項之規定，不適用同法第一百五十九條第一項、
    第一百六十一條之二、第一百六十一條之三、第一百六十三
    條之一及第一百六十四條至第一百七十條所規定證據能力認
    定及調查方式之限制，合先敘明。
二、據被告乙○○坦承伊於上開時、地駕駛上開車輛與告訴人丙○○、甲○○發生車禍事故之事實，然於原審否認有何過失
    傷害犯行，辯稱：伊係遭不明白色自用小客車從後方追撞故
    障勾才會失控跨越到對向車道而發生車禍，伊並無過失云云
    。惟查：
(一)、告訴人丙○○、甲○○因與被告發生本件車禍事故而致告訴
    人丙○○受有如上所述之傷害等情，業據被告於警詢時、偵
    查中、原審及本院審理時均供承不諱，復有道路交通事故現
    場圖、道路交通事故調查報告表(一)、(二)、嘉義榮民醫院驗傷
    診斷書2份（見警卷第32、33頁）及事故現場照片12幀在卷
    可稽。是此部分事實，堪以認定。
(二)、按被告就車禍發生經過供稱：伊係遭乙部自用小客車自後追
    撞，造成伊自北向車道橫過安全島至南向車道與告訴人所騎
    乘之重型機車發生車禍等語，經查：
    1.被告上開所言，核與證人即告訴人丙○○及甲○○於警詢
      時均證稱：證人丙○○騎乘車牌號碼FV5 -736號重型機車
      搭載證人甲○○由北往南行駛於機車道，而在上開時、地
      ，被告駕駛車牌號碼PG-9771號自用小客車由南往北行駛
      ，飛越安全島衝至機車優先道前，閃避不及就發生車禍（
      見警卷第8、9、12頁）等詞大致相符
    2.參以被告所駕駛之自用小客車係右側車門凹陷受損，證人
      丙○○所騎乘之重型機車則為車頭嚴重破損等情，此亦有
      道路交通事故現場照片2幀在卷可憑（見警卷第29頁）；
      再對照車禍事故現場所顯示之跡證：該路段中央安全島上
      明顯留有由北向車道斜向南向車道之跨越安全島刮痕，並
      在南向內側車道留下2道煞車痕，被告所駕駛之自用小客
      車則停止在南下機車優先道旁紅磚人行道上等情，復觀以
      道路交通事故現場圖及現場照片（見警卷第27頁）等證據
      ，堪認被告原本係行駛於上開路段之北向車道，因車輛向
      左斜向跨越中央安全島，衝往對向機車優先道，證人丙○○適騎乘上開重型機車搭載證人甲○○沿南下機車優先道
      駛至，因猝然間閃煞不及，機車車頭遂撞擊被告所駕駛上
      開自用小客車之右側車門，被告所駕駛車輛則停止在該路
      段南下車道旁之紅磚人行道上無誤。
    3.復觀諸證人即目擊者周嘉成就車禍發生過程於原審審理時
      具結證稱：伊當時行駛在從內側車道開始算的第二個車道
      ，被告行駛在最外側車道本來是直行，伊看到被告後方有
      1輛白色小客車撞到被告的車輛後，該白色小客車便往機
      車道閃，被告的車輛就突然往左偏，該白色小客車閃過後
      有停留在機車道看一下便離開（見原審卷第70、71、74、
      75頁）等詞，核與其警詢時證述情節相符，並無明顯瑕疵
      可指。而證人即現場處理警員葉振華於原審審理時亦結證
      稱：伊到場處理先救護傷患後，詢問被告時，被告曾反應
      會發生車禍事故是因為遭第三車輛撞擊，證人周嘉成則說
      故障勾留有白色痕跡可能是白色小客車所為，伊當場有檢
      視被告車輛之故障勾確實留有白色的漆（見原審卷第56、
      57、63頁）等語，亦與證人周嘉成上開證述情詞一致。對
      照被告所駕駛之自用小客車後方故障勾於車禍事故發生後
      確留有白色漆與刮痕等情，此有道路交通現場照片在卷可
      佐（見警卷第30、40頁），均足徵證人周嘉成上開證詞應
      非憑空杜撰。
    4.綜上所述，堪認被告所駕駛之自用小客車確係遭不明白色
      自用小客車追撞其右後側故障勾而向左偏離車道，致其所
      駕駛之上開自小客車向左跨越中央安全島後，衝向南向機
      車優先道，始與告訴人丙○○所騎乘之重型機車發生碰撞
      無訛。
(三)、按汽車行駛時，駕駛人應注意車前狀況及兩車併行之間隔，
    並隨時採取必要之安全措施，道路交通安全規則第94條第3
    項定有明文。經查：
    1.被告於上揭時、地駕駛汽車縱遭後方來車追撞其右後方車
      身致其向左偏離車道，然被告仍應注意採取適當之必要安
      全措施，以避免車輛續行衝向對向車道或與其他來車發生
      碰撞。而本件車禍事故當時即95年9月29日上午8時40分許
      ，上開車禍事故路段天候晴、日間自然光線、路面乾燥無
      缺陷、視距良好等情，有上開道路交通事故調查報告表可
      稽，顯見當時天候及路況並無任何不能注意之情形。
    2.再觀諸本件車禍事故現場道路周遭外在環境：該路段南北
      雙向均有3個快車道寬度各為3.8公尺（北向車道近交岔路
      口安全島處增加1左轉車道變為4個車道），右側另設有機
      車優先道寬度為2.7公尺等情，並有道路交通事故現場圖
      可據（見警卷第21頁、原審卷第28頁），自北向車道外側
      快車道外緣至南向車道機車優先道外緣之距離至少即有25
      .5 公尺（僅以車道寬度合計，並未加計安全島寬度），
      足見該路段之路面甚為寬闊，容有充裕距離作為被告避免
      與其他來車再次發生碰撞之閃避空間。
    3.復對照被告所駕駛車身右後側遭該不明白色自用小客車追
      撞後之損壞情形：除故障勾留有白色漆及刮痕外，故障勾
      周邊各處包含右後側保險桿及右後側方向燈等處，均未有
      明顯破損或變形之情，此有車禍事故現場照片可憑（見警
      卷第30頁），顯見被告遭該白色自用小客車追撞右後側車
      身之力道尚非甚強，是若被告遭追撞後採取適當之轉向或
      煞車方式，則其所駕駛之自用小客車當不致於翻越中央安
      全島再衝向25.5公尺外之南向機車優先道內而與告訴人所
      騎乘之機車發生碰撞。而被告於偵查中既供稱：「（問：
      當時你是否有踩煞車？）我已無法控制，所以我沒有踩煞
      車。」（見偵查卷第18頁）等詞明確，且由本件被告遭追
      撞後行駛路徑所遺留之現場跡證以觀，亦僅在其翻越中央
      安全島後於南向最內側車道留有2道不及2公尺長之煞車痕
      ，更證被告在北向車道遭追撞往左偏離車道後確未採取適
      當之煞車或轉向方式，以避免跨越安全島衝向對向南向車
      道，甚而在跨越安全島後僅短暫煞車，即任由車輛繼續衝
      往南下之機車優先道，而疏於注意當時之車前狀況並採取
      必要之安全措施，以避免與告訴人丙○○所騎乘之重型機
      車在南向機車優先道發生碰撞。準此，被告於應注意且能
      注意之情況下，未採取上開必要安全措施，且未注意避免
      再與對向來車發生碰撞，肇致本件車禍之發生，其對本件
      車禍之發生確有過失至為顯然。參以本件事故經送請臺灣
      省嘉雲區車輛行車事故鑑定委員會鑑定，其分析意見為：
      「(一)本案依據筆錄研判認為：丙○○駕駛重機車，在遵行
      車道內行駛，無法防範。(二)依據警繪圖示，鄭車翻越過中
      央分隔島後，留有二道煞車痕後又放掉，顯有煞車不當之
      處」等情，有該委員會九十六年三月二十八日嘉雲鑑9601
      04字第0965801004號函附卷可憑（見原審卷第32頁），亦
      與上開調查認定結果相符，益見被告對本件車禍之發生仍
      有部分過失無疑。
    4.依上，被告於原審辯稱伊係遭不明白色自用小客車從後方
      追撞故障勾才會失控跨越到對向車道而發生車禍，伊並無
      過失云云，顯未慮及其遭追撞後，仍負有上開防免衝撞其
      他來車之注意義務，是其辯詞自不足採。而被告上開過失
      行為與告訴人丙○○、甲○○所受上開傷害結果間，具有
      相當因果關係，則屬無疑。
(四)、綜上所述，本件事證明確，被告辯詞並不足採，其犯行至堪
    認定，應依法論科。
三、按刑法上所謂業務，係指個人基於其社會地位繼續反覆所執
    行之事務，包括主要業務及其附隨之準備工作與輔助事務在
    內，最高法院89年臺上字8075號判例可資參照。查被告以販
    售炸雞為業，平日駕駛車輛載送所採買之炸雞原料往返營業
    處所，且本件車禍事故亦為被告駕駛車輛前往採買其營業用
    原料時所發生等情，業據被告於原審及本院審理時供承明確
    （見原審卷第96、97頁，本院卷第35至37頁），亦與證人即
    被告之配偶沈鳳英警詢時之證詞（見警卷第15頁）互核相符
    ，揆諸上開說明，堪認被告係以駕駛為其附隨業務，為從事
    汽車駕駛業務之人。核被告所為，係犯刑法第284條第2項前
    段之業務過失傷害罪。而被告以1過失行為同時致告訴人丙○○、甲○○2人受傷，係1行為觸犯數罪名，為想像競合犯
    ，應論以業務過失傷害1罪。公訴意旨雖認被告係犯同法第2
    84條第1項前段之過失傷害罪嫌，然本件被告既以販售炸雞
    為業，平日駕駛車輛載送所採買之炸雞原料往返營業處所，
    且本件車禍事故亦為被告駕駛車輛前往採買其營業用原料時
    所發生，故與其主要業務確有直接、密切之關係，自可包含
    在業務概念中，而認其屬業務之範圍，起訴法條尚有未洽，
    應予變更，爰依刑事訴訟法第300 條之規定，變更起訴法條
    為刑法第284條第2項前段之業務過失傷害罪，並於審理中告
    知被告，俾其行使訴訟上權利。又被告於事故發生後，在未
    有偵查犯罪職權之公務員發覺前，於警員據報前往現場處理
    時，當場承認為肇事人等情，此據證人葉振華於原審審理時
    結證明確（見原審卷第60頁），並有有嘉義縣警察局道路交
    通事故肇事人自首情形紀錄表乙紙（見警卷第36頁）附卷可
    稽，是被告對偵查機關尚未發覺之犯罪，自首而接受裁判，
    爰依刑法第62條前段之規定減輕其刑。
三、刑法修正比較適用部分－查被告行為後，九十四年一月七日
    修正公布之刑法，自九十五年七月一日施行，部分條文修正
    ，本案新舊法比較適用問題敘述如下：
(一)、有關罰金刑下限之提高－關於本件之罪，其法定刑之罰金部
    分，據修正後刑法施行法增訂第一條之一：「中華民國九十
    四年一月七日刑法修正施行後，刑法分則編所定罰金之貨幣
    單位為新臺幣。九十四年一月七日刑法修正時，刑法分則編
    未修正之條文定有罰金者，自九十四年一月七日刑法修正施
    行後，就其所定數額提高為三十倍。但七十二年六月二十六
    日至七十四年一月七日新增或修正之條文，就其所定數額提
    高為三倍。」及刑法第三十三條第五款修正為：「主刑之種
    類如下：五、罰金：新臺幣一千元以上，以百元計算之」等
    規定，是依修正後之法律，刑法第33條第5款之罰金刑部分
    ，最低為新台幣一千元；然依被告行為時之刑罰法律，即罰
    金罰鍰提高標準條例第一條前段規定之提高倍數十倍及修正
    前刑法第三十三條第五款規定之罰金最低額銀元一元計算，
    最低額僅為新臺幣三元。因此，比較上述修正前、後之刑法
    ，本件自以修正前刑法較有利於被告。
(二)、易科罰金折算標準部分－本件被告犯罪時之刑法第41條第1
    項前段規定：「犯最重本刑為5年以下有期徒刑以下之刑之
    罪，而受6個月以下有期徒刑或拘役之宣告，因身體、教育
    、職業、家庭之關係或其他正當事由，執行顯有困難者，得
    以1元以上3元以下折算一日，易科罰金。」又受刑人行為時
    之易科罰金折算標準，修正前罰金罰鍰提高標準條例第2條
    前段（現已刪除）規定，就其原定數額提高為100倍折算1日
    ，則本件受刑人行為時之易科罰金折算標準，應以銀元300
    元折算1日，經折算為新臺幣後，應以新臺幣900元折算為1
    日。惟95年7月1日修正公布施行之刑法第41條第1項前段則
    規定：「犯最重本刑為五年以下有期徒刑以下之刑之罪，而
    受六個月以下有期徒刑或拘役之宣告者，得以新臺幣一千元
    、二千元或三千元折算一日，易科罰金。」比較修正前後之
    易科罰金折算標準，以95年7月1日修正公布施行前之規定，
    較有利於受刑人，則應依刑法第2條第1項前段，適用修正前
    刑法第41條第1項前段規定，定其折算標準。
四、原審以被告罪證明確，予以論罪科刑，固非無見。惟查查
    被告行為後，九十四年一月七日修正公布之刑法，自九十五
    年七月一日施行，部分條文修正，本案原判決未為新舊法比
    較適用，自有違誤。被告上訴後已與被害人達成和解，賠
    償損害，有和解書在卷足憑，另被告所犯之業務過失傷害罪
    ，犯罪時間在96年4月24日以前，依96年7月16日施行之中華
    民國九十六年罪犯減刑條例第2條第1項第3款規定合於減刑
    條件，原審均未及審酌及適用，亦有未洽，被告上訴以原審
    量刑過重，而指摘原判決不當，檢察官認原審量刑過輕，雖
    均無理由，但原判決既有上開可議之處，即屬無可維持，應
    由本院予以撤銷改判。爰審酌被告高工畢業之智識程度，並
    無前科及違規肇事紀錄之素行，此有臺灣高等法院被告前案
    紀錄表乙份附卷可稽，然其業務過失傷害行為，係因被他人
    自後追撞導致未能握穩方向盤，而致被害人甲○○、丙○○
    有上揭傷害結果，過失輕微，且被告於本院審理前已與被害
    人家屬達成民事和解並賠償損害，計賠償被害人2人共新臺
    幣（下同）128萬元，有協議書及臺灣嘉義地方法院96年度
    訴字第541號民事和解筆錄在卷可稽（見本院卷第
    26、27頁），兼衡被告及被害人雙方之過失程度、被告之犯
    後態度、家庭生活狀況等一切情狀，量處如主文第2項所示
    之有期徒刑拘役40日。又被告犯罪之時間在96年4月24日之
    前，爰依中華民國九十六年罪犯減刑條例第2條第1項第3款
    之規定減其刑期2分之1，並諭知易科罰金之折算標準。又被
    告未曾因故意犯罪受有期徒刑以上刑之宣告，有臺灣高等法
    院被告前案紀錄表在卷可查，於本院審理期間已與被害人家
    屬達成和解，已如前述，經此偵審之教訓後，應知警惕諒無
    再犯之虞，本院認所宣告之刑，以暫不執行為適當，爰併諭
    知緩刑2年，以勵自新。
五、據上論結，應依刑事訴訟法第369條第1項前段、第364條、
    第299條第1項前段、第273條之1第1項、第300條，刑法第2
    條第1項、第55條、第284條第2項前段（修正前）、第62條
    前段修正前、第74條第1項第1款、第41條第1項（修正前）
    、罰金罰鍰提高標準條例第1條前段、第2條（修正刪除前）
    、中華民國96年罪犯減刑條例第2條第1項第3款、第7條，判
    決如主文。
本案經檢察官張太龍到庭執行職務。
中　　華　　民　　國　　96　　年　　9　　月　　18　　日
　　　　　　刑事刑三庭         審判長法　官  陳義仲
     　　　　　　　　　　　　　　　  法　官  蘇清水
     　　　　　　　　　　　　　　　  法　官  宋明蒼
以上正本證明與原本無異。
不得上訴。
 　　　　　　　　　　　　　　　　　　書記官  蔡蘭櫻
中　　華　　民　　國　　96　　年　　9　　月　　18　　日
附錄：本案論罪科刑法條全文
刑法第284條第2項前段：（過失傷害罪）
從事業務之人，因業務上之過失傷害人者，處1年以下有期徒刑
、拘役或1千元以下罰金。
